---
title: "Raport z danych pacjentów"
author: "Dawid Genert, Agnieszka Ancypo, Sylwia Bech"
date: "`r Sys.Date()`"
output:
  rticles::elsevier_article:
    keep_tex: true
---


```{r setup, include = FALSE}
knitr:: opts_chunk$set(cache=TRUE)
install.packages("rticles")
tinytex::install_tinytex()

library(tidyverse)
library(lubridate)
library(ggplot2)
library(naniar)
dane <- read.csv("cancer patient data sets.csv")

```

```{r, include = FALSE}
miss_var_summary(dane)
miss_case_summary(dane)
vis_miss(dane)
```
 #WSTĘP 
Rak płuc jest jedną z najczęstszych i najbardziej śmiertelnych chorób nowotworowych na świecie. Według danych Światowej Organizacji Zdrowia (WHO) stanowi on jedną z głównych przyczyn zgonów z powodu nowotworów, a jego rozwój często wiąże się z długotrwałym narażeniem na czynniki środowiskowe i styl życia, takie jak palenie papierosów, zanieczyszczenie powietrza, spożycie alkoholu czy kontakt z substancjami toksycznymi w miejscu pracy.

Celem niniejszej analizy jest zbadanie czynników, które mogą mieć wpływ na ryzyko zachorowania na raka płuc oraz identyfikacja potencjalnych zależności między nimi. Wykorzystany zbiór danych pochodzi z platformy Kaggle
 i zawiera informacje dotyczące pacjentów, obejmujące:
- wiek, płeć,
- ekspozycję na zanieczyszczenia powietrza, alkohol, palenie papierosów,
- czynniki genetyczne, choroby przewlekłe, dietę, otyłość,
- objawy takie jak kaszel z krwią, duszność, utrata masy ciała itp.

Analiza ma na celu zbadanie zależności między wymienionymi czynnikami a występowaniem raka płuc, a także wskazanie zmiennych, które mogą w największym stopniu wpływać na ryzyko zachorowania. W ramach pracy postawiono następujące pytania badawcze:
1. Jakie czynniki najczęściej współwystępują z występowaniem raka płuc?  
2. Czy istnieją różnice między płciami w częstości zachorowań?  
3. Czy czynniki środowiskowe (zanieczyszczenie, palenie, alkohol) mają istotny wpływ?  


