---
title: "Raport z danych pacjentów"
author: "Dawid Genert, Agnieszka Ancypo, Sylwia Bech"
date: "`r Sys.Date()`"
output:
  html_document:
    theme: flatly
    highlight: tango
    toc: true
    toc_float: true
---


```{r setup, include = FALSE}
knitr::opts_chunk$set(echo = TRUE)
library(tidyverse)
library(validate)
library(tidyselect)
library(ggplot2)
library(naniar)
dane <- read.csv("cancer patient data sets.csv")

```

```{r, include = FALSE}
miss_var_summary(dane)
miss_case_summary(dane)
vis_miss(dane)
gg_miss_var(dane) +
  labs(title = "Liczba braków danych w każdej zmiennej")
gg_miss_case(dane) +
  labs(title = "Braki danych w poszczególnych wierszach")
gg_miss_upset(dane)
miss_var_summary(dane)
```

# WSTĘP 
Rak płuc jest jedną z najczęstszych i najbardziej śmiertelnych chorób nowotworowych na świecie. Według danych Światowej Organizacji Zdrowia (WHO) stanowi on jedną z głównych przyczyn zgonów z powodu nowotworów, a jego rozwój często wiąże się z długotrwałym narażeniem na czynniki środowiskowe i styl życia, takie jak palenie papierosów, zanieczyszczenie powietrza, spożycie alkoholu czy kontakt z substancjami toksycznymi w miejscu pracy.

Celem niniejszej analizy jest zbadanie czynników, które mogą mieć wpływ na ryzyko zachorowania na raka płuc oraz identyfikacja potencjalnych zależności między nimi. Wykorzystany zbiór danych pochodzi z platformy Kaggle
 i zawiera informacje dotyczące pacjentów, obejmujące:
- wiek, płeć,
- ekspozycję na zanieczyszczenia powietrza, alkohol, palenie papierosów,
- czynniki genetyczne, choroby przewlekłe, dietę, otyłość,
- objawy takie jak kaszel z krwią, duszność, utrata masy ciała itp.

Analiza ma na celu zbadanie zależności między wymienionymi czynnikami a występowaniem raka płuc, a także wskazanie zmiennych, które mogą w największym stopniu wpływać na ryzyko zachorowania. W ramach pracy postawiono następujące pytania badawcze:
1. Jakie czynniki najczęściej współwystępują z występowaniem raka płuc?  
2. Czy istnieją różnice między płciami w częstości zachorowań?  
3. Czy czynniki środowiskowe (zanieczyszczenie, palenie, alkohol) mają istotny wpływ?  


```{r, include = FALSE}
dane <- dane %>%
  filter(
    Age >= 0 & Age <= 110,
    Gender %in% c(1,2),
    Air.Pollution %in% c(1:8),
    Alcohol.use %in% c(1:8),
    chronic.Lung.Disease %in% c(1:7),
    Genetic.Risk %in% c(1:7),
    Smoking %in% c(1:8),
    Dust.Allergy %in% c(1:8),
    Chest.Pain %in% c(1:9),
    Coughing.of.Blood %in% c(1:9),
    Fatigue %in% c(1:9),
    Weight.Loss %in% c(1:8),
    Shortness.of.Breath %in% c(1:9),
    Swallowing.Difficulty %in% c(1:8),
    OccuPational.Hazards %in% c(1:8),
    Balanced.Diet %in% c(1:7),
    Obesity %in% c(1:7),
    Passive.Smoker %in% c(1:8),
    Wheezing %in% c(1:8),
    Clubbing.of.Finger.Nails %in% c(1:9),
    Frequent.Cold %in% c(1:7),
    Dry.Cough %in% c(1:7),
    Snoring %in% c(1:7)
  )
    
v <- check_that(
  dane,
  max_balanced_and_obese = Balanced.Diet %in% 6:7 & Obesity %in% 6:7
)
summary(v)

```` 